---
title: "Cuantificando conectividad por transporte público"
author: "HAVB"
date: "3/8/2021"
output: 
    html_document:
        df_print: paged
        toc: true
        toc_float: true
---

```{r setup, include=FALSE}
knitr::opts_chunk$set(echo = TRUE, message = FALSE, warning = FALSE, dpi = 300)
```


## Objetivo

_Encontrar el grado de conectividad que tiene cada parque con los diferentes distritos de su ciudad_

Pasos a automatizar: 

- Obtener el radio de influencia (300m) de las líneas de colectivos. 
- Relacionar  las líneas de colectivo totales con la posición de cada parque. Objetivo: Identificar que líneas se encuentran a 300m o menos del parque a analizar.        
- Relacionar  las líneas que llegan a cada parque con las que llegan a cada distrito. 
- Obtener la relación entre el área total de cada distrito con el área de cobertura de las líneas que conectan con determinado parque. (El área de cobertura se obtiene a partir de su radio de influencia -300m-)
- Con los porcentajes de cada distrito se clasifica en CONECTIVIDAD BUENA, MEDIA, MALA. 

### Librerías a utilizar

```{r}
library(dplyr)     # Manipulación/transformación de datos tabulares
library(purrr)     # Funciones auxiliares para iteración
library(ggplot2)   # Generación de visualizaciones
library(sf)        # Procesamiento de datos georeferenciados
```


## Implementación


### Identificación de grandes parques

Para la ciudad de interés -aglomerado Gran Rosario en este caso-, determinamos los espacios verdes de una superficie mayor a las 10 hectáreas (100.000 m2)

Cargamos la capa con los límites de los distritos de la región de interés

```{r}
distritos <- read_sf("../../Rosario/data/DISTRITOS/0Distritos Descentralizados.shp")
```


Extraemos de la base nacional de espacios verdes aquellos que superan el umbral de 10 Ha, y coinciden con la región de análisis

```{r}

tamanio_minimo_m <- 10^5

grandes_parques <- read_sf("../../data/processed/osm/areas_verdes_urbanas_argentina.shp") %>% 
    st_transform(st_crs(distritos)) %>% 
    filter(st_intersects(., st_union(distritos), sparse = FALSE),
           as.numeric(st_area(.)) > tamanio_minimo_m)

ggplot(distritos) +
    geom_sf(aes(fill = DISTRITO), color = NA) +
    geom_sf(data = grandes_parques, fill = "green", color = "darkgreen") +
    geom_sf_label(aes(label = DISTRITO)) +
    guides(fill = FALSE) +
    labs(title = "Distritos") +
    theme_void()
```

### Definición de áreas de cobertura de transporte público


Sumamos la capa de líneas de transporte

```{r}
lineas <- read_sf("../../Rosario/data/LINEAS Y TRANSPORTE/Recorridos TUP.shp")

ggplot(distritos) +
    geom_sf(aes(fill = DISTRITO), color = NA) +
    geom_sf(data = lineas, alpha = .5, color = "white") +
    geom_sf(data = grandes_parques, fill = "green", color = "darkgreen") +
    guides(fill = FALSE) +
    labs(title = "Líneas de transporte") +
    theme_void()

```


Definimos el área de cobertura de cada línea como el _buffer_ de 300 metros a su alrededor

```{r}
lineas_cobertura <- st_buffer(lineas, 300)
```


### Identificación de grado de conectividad

Realizamos la cuantificación de conectividad:

* Identificamos, para cada pareja (distrito - gran parque), las líneas que los conectan - aquellas cuya área de cobertura intersecta con ambos.
* Luego calculamos que porcentaje del distrito es cubierto por las líneas que lo conectan con cada parque. Ese será su grado de conectividad
* Por último realizamos un índice que clasifica el grado de accesibilidad a nivel parque:
    + BUENA, cuando al menos 8 de cada 10 distritos presentan una cobertura > 70% para ese parque, 
    + MEDIA, cuando al menos la mitad de los distritos presentan una cobertura > 70%, 
    + MALA, cuando menos de la mitad de los distritos presenta una cobertura > 70%. 


Creamos una función para encontrar conexiones:

```{r}
lineas_conectoras <- function(areaA, areaB, lineas) {
    
    # Unificamos proyección
    areaA <- st_transform(areaA, st_crs(lineas))
    areaB <- st_transform(areaB, st_crs(lineas))
    
    idx_conectoras <- st_intersects(lineas, areaA, sparse = FALSE) &
        st_intersects(lineas, areaB, sparse = FALSE)
    
    lineas[idx_conectoras,]
}

```

La probamos usando el primer parque en nuestros datos contra el primer distrito:


```{r}
lineas_conectoras(distritos[1,], grandes_parques[1,], lineas_cobertura)

```


```{r dpi=300}
ggplot() +
    geom_sf(data = distritos, fill = "gray") +
    geom_sf(data = distritos[1,], aes(fill = DISTRITO)) +
    geom_sf(data = lineas, alpha = .1, color = "white") +
    geom_sf(data = lineas_conectoras(distritos[1,], grandes_parques[1,], lineas_cobertura), alpha = .6, color = "white") +
    geom_sf(data = grandes_parques, fill = "green", color = NA, alpha = .1) +
    geom_sf(data = grandes_parques[1,], fill = "green", color = "darkgreen") +
    geom_sf_label(data = distritos[1,], aes(label = DISTRITO)) +
    geom_sf_text(data = grandes_parques[1,], aes(label = name), nudge_y = 500) +
    guides(fill = FALSE) +
    labs(title = "Conexiones Distrito - Parque") +
    theme_void()
```

### Medición de conectividad para los parques

Definimos una función de cuantificación que encuentre las lineas conectoras entre parque y distrito, y mida el porcentaje del distrito que recibe cobertura.

```{r definir_func_cobertura}
medir_cobertura <- function(origen, destino, lineas) {
    
    # unificamos CRS pro las dudas
    origen <- st_transform(origen, st_crs(destino))
    
    # Identificamos lineas conectoras
    conectoras <- lineas_conectoras(origen, destino, lineas)
    
    as.numeric(st_area(st_union(st_intersection(origen, conectoras)))) /
        as.numeric(st_area(st_union(origen)))
}

```


Para la pareja Parque / Distrito que graficamos antes, el cáluclo nos da una cobertura cercana al `r round(medir_cobertura(distritos[1,], grandes_parques[1,], lineas_cobertura), 3) * 100`%


```{r medir_cobertura}
medir_cobertura(distritos[1,], grandes_parques[1,], lineas_cobertura) 
```

Ahora definimos una función que utilice a las anteriores para determinar la conectividad general de cada parque contra todos los distritos, y calificarla de acuerdo a la regla detallada antes.


```{r definir_funcion_conectividad_global}
medir_conectividad <- function(destinos, origenes, lineas, etiquetas = TRUE) {
    
    aplicar_etiqueta <- function(porcentajes_cobertura) {
        case_when((sum(porcentajes_cobertura >= .7) / length(porcentajes_cobertura)) >= .8 ~ "BUENA",
                  (sum(porcentajes_cobertura >= .7) / length(porcentajes_cobertura)) >= .5 ~ "MEDIA",
                  (sum(porcentajes_cobertura >= .7) / length(porcentajes_cobertura)) < .5  ~ "MALA" )
    }
    
    cobertura_a_destino <- function(destino, origenes, lineas) {
        map_dbl(split(origenes, seq(nrow(origenes))), medir_cobertura, destino, lineas)
    }
    
    cobertura_todos_destinos <- map(split(destinos, seq(nrow(destinos))), cobertura_a_destino, origenes, lineas)
    
    if (etiquetas) {
        map_chr(cobertura_todos_destinos, aplicar_etiqueta)
    } else  {
        cobertura_todos_destinos
    }
    
}

```

Con eso podemos aplicar a cada parque su atributo de nivel de conectividad en un sólo paso

```{r califica_conectividad}
grandes_parques$conectividad <- medir_conectividad(origenes = distritos, 
                                                   destinos = grandes_parques, 
                                                   lineas = lineas_cobertura)

```

En el mapa:

```{r}
ggplot() +
    geom_sf(data = distritos, fill = "gray") +
    geom_sf(data = lineas, alpha = .1, color = "white") +
    geom_sf(data = grandes_parques, 
            aes(fill = ordered(conectividad, levels = c("MALA", "MEDIA", "BUENA"))),
            color = NA) +
    theme_void() +
    labs(title = "Conectividad de principales parques en Rosario", fill = "situación")
```

Si queremos espiar como es que se llegó a esa situación, podemos usar la opción de deshabilitar el etiquetado en la función `medir_conectividad`, para que en lugar de una calificación nos devuelva los valores en crudo de % de cobertura para cada distrito: 

```{r mostrat_tabla_conectividad}
tabla <- medir_conectividad(origenes = distritos,
                            destinos = grandes_parques, 
                            lineas = lineas_cobertura,
                            etiquetas = FALSE)

tabla %>% 
    as_data_frame() %>% 
    round(3) %>%
    {. * 100} %>% 
    setNames(grandes_parques$name) %>% 
    {cbind(distrito = distritos$DISTRITO, .)}
```


_C'est fini_