---
title: "Estimando indices de accesibilidad a espacios verdes para ciudades de la Argentina"
author: "Antonio Vázquez Brust"
date: "6/15/2019"
output: html_document
---

```{r setup, include=FALSE}
knitr::opts_chunk$set(echo = TRUE,warning = FALSE, message = FALSE)

#para evitar errores tipo:
#  Error in the HTTP2 framing layer
#  al conectar con APIs
httr::set_config(httr::config(http_version = 0))

```

```{r}
library(tidyverse)
library(sf)
library(osmdata)
```



### El acceso a espacios verdes como determinante de la salud

Se conoce la relación entre disponibilidad de espacios verdes urbanos y salud pública.

Existe una literature review de la OMS Investigaciones que han encontrado relación entre el acceso a espacios verdes y la salud:
http://www.euro.who.int/__data/assets/pdf_file/0005/321971/Urban-green-spaces-and-health-review-evidence.pdf

La review identifica estándares respecto a que puede considerarse un "espacio verde". Se definió un estándar para Inglaterra, _Accessible Natural Greenspace Standard for England_, que recomienda para todos los habitantes del país el acceso a espacios verdes públicos:

  • at least 2 hectares in size, no more than 300 m linear distance (5 minutes’ walk) from home;
  • least one accessible 20 hectare (ha) site within two kilometres of home;
  • one accessible 100 ha site within five kilometres of home;  
  • one accessible 500 ha site within ten kilometres of home; and
  • a minimum of one ha of statutory Local Nature Reserves per thousand population.

Por otra parte, la Unión Europea definió entre sus indicadores de sustentabilidad una recomendación más laxa. La sustentabilidad de las ciudades, respecto a su acceso a espacios verdes, se mide como 

  the percentage of citizens living within 300 m from a public open area of minimum size 0.5 hectares

Indicadores Europeos de Sustentaibilidad:
https://www.gdrc.org/uem/footprints/eci_final_report.pdf



## Los datos

### OpenStreetMap


Un estudio utilizó datos de OSM para identificar espacios verdes. Asi pudo evaluar la correlación entre cercanía de mujeres embarazadas a espacios verdes y características de nacimiento como peso, edad gestacional, prematurez, etc.

Green spaces and adverse pregnancy outcomes
https://oem.bmj.com/content/71/8/562.full


Detalles de OSM para la identificación de espacios verdes
https://wiki.openstreetmap.org/wiki/Key:leisure

```{r}

bbox = getbb('Ciudad Autonoma de Buenos Aires')
bbox

bbox_poly = getbb('Ciudad Autonoma de Buenos Aires', format_out = "sf_polygon")
bbox_poly
plot(bbox_poly)
```


opq() realiza una consulta a overpass (http://overpass-api.de/),
la interfaz para extraer información de la base de datos global de OpenStreetMap.
Usa bounding boxes rectangulares (no poligonales)

Con add_osm_feature() especificamos que datos queremos descargar. Aquí vamos a
solicitar espacios públicos (parques, plazas, etc), que en base de datos de 
OpenStreetMap tienen la clave "leisure" con valores como "garden", "nature_reserve", "park").
Ver https://wiki.openstreetmap.org/wiki/Key:leisure

En OSM una "key" puede interpretarse como una categoría general -en el caso de "leisure", la recreación- y sus posibles "values" son subcategorías más específicas, como "garden", "nature_reserve", "park".

```{r}
parques <- opq(bbox) %>% 
    add_osm_feature(key = "leisure", value = c("garden", "nature_reserve", "park"))

parques
```
Por ahora no contiene ningún dato espacial.
Es sólo la definición de una consulta a la base de datos de OpenStreetMap:
  "Todas los espacios verdes (objetos con clave "leisure" y valores "garden", "nature_reserve", o "park" dentro de los límites de la CABA"

Para hacer efectiva la consulta y descargar los datos, solicitamos un objeto espacial, de tipo sf, conteniendo los resultados
 
La descarga de información para una ciudad grande puede tomar varios minutos,
y más aún la de un área metropolitana (o país, o continente, etc)


```{r}
parques <- parques %>% 
    osmdata_sf()

# Tenemos parques!
parques
```


```{r}

parques$osm_polygons %>% 
  ggplot() +
  geom_sf(aes(fill = leisure), color = NA) +
  geom_sf(data = bbox_poly, fill = NA) +
  theme_void()

  
```

Falta la reserva ecológica!

Hay una discusión relevante en la Wiki de OSM para el tag leisure:

  boundary=protected_area is a more recently introduced tag with a more verbose tagging scheme which can deal with all kind of protections and protection levels. It attempts to encompass both nature reserves and national parks, and is used more and more.

  boundary=national_park is a form of protected area. Like a nature reserve it is about protecting wildlife etc, and is normally designated by a government. The distinction is unclear and is under discussion, but some suggestions are: nature reserves are smaller areas than national parks. National parks are rather like administrative boundaries around large areas whereas nature reserves are more evident on-the-ground. National parks are often named "X national park", and are in some sense officially proclaimed a national park.
  
  

```{r}
areas_protegidas <- opq(bbox) %>%
  add_osm_feature(key = "boundary", value = c("protected_area", "national_park"))

```


```{r}
areas_protegidas <- areas_protegidas %>% 
    osmdata_sf()

areas_protegidas$osm_polygons %>% 
  ggplot() +
  geom_sf(aes(fill = boundary), color = NA) +
  geom_sf_text(aes(label = name), size = 2) +
  geom_sf(data = bbox_poly, fill = NA) +
  theme_void()
```


Tenemos que

- I. Unir todos los conjuntos en uno solo: polígonos y multipolígonos del query de parques, junto con poligonos y multipoligonos del query de áreas protegidas
- II. Extender los polígonos unos metros en torno a si mismos, de manera que "toquen" con los polígonos más cercanos. Esto es útil para unificar parques y otras áreas verdes atravesadas por calles; si no extendiéramos sus polígonos para que se solapen, serían interpretados como áreas separadas en nuestro posterior análisis. 
- III. Unir los polígonos. Así evitamos que "parques dentro de parques" y otras áreas conceńtricas aparezcan sumando sus m2, cuando en realidad sólo necesitamos contar los metros de superficia cubierta por el conjunto unido. (es decir, evitar que un polígono de 1 km2 interno a otro de 10 km2 resulte en un total de 11 km2 cubiertos, cuando en realidad son sólo 10)

### - I. Unir todos los conjuntos en uno solo


```{r}
areas_verdes <- map_if(list(parques$osm_polygons,
                            parques$osm_multipolygons,
                            areas_protegidas$osm_polygons,
                            areas_protegidas$osm_multipolygons),
                       negate(is.null),
                       select, geometry) %>%
  reduce(rbind)


```

### II. Extender los polígonos de manera que se "toquen" con los más cercanos

La proyección Mercator que utilizan nuestros datos (heredadada de OSM) no es precisa par estimar distancias. Para eso es mejor una de tipo equiareal. Entre las [tres proyecciones comunmente utilizadas por el Instituto Geográfico Nacional](http://www.ign.gob.ar/NuestrasActividades/ProduccionCartografica/sistemas-de-proyeccion), la opción de área equivalente es la _Lambert Equiareal_, utilizada con punto de tangencia 40°S 60°O para representar los sectores Continental, Insular y Antártico de la República Argentina.

Transformamos los datos llevándolos a esa proyección: 

```{r}
areas_verdes <- areas_verdes %>% 
  st_transform(crs = "+proj=laea +lat_0=-40 +lon_0=-60 +x_0=0 +y_0=0 +ellps=WGS84 +units=m +no_defs")
```

Generamos un _buffer_ de 10 metros, y unimos

```{r}
areas_unificadas <- st_buffer(areas_verdes, 10) %>% 
  st_union() %>% 
  st_cast("POLYGON") %>% 
  st_sf() %>% 
  mutate(id = factor(row_number())) 
```

Con eso podemos etiquetar a los espacios verdes originales con el id que los agrupa:

```{r}
areas_verdes <- areas_verdes %>% 
  st_join(areas_unificadas) %>% 
  lwgeom::st_make_valid() %>% #sin esto, el summarise() falla con un error de topología inválida
  group_by(id) %>% 
  summarise()
```


```{r}
ggplot() +
  geom_sf(data = bbox_poly, fill = NA) +
  geom_sf(data = areas_verdes, fill = "darkseagreen", color = NA) +
  theme_minimal() +
  labs(title = "Espacios verdes de acceso público")
  
```


#### Ahora para toda la Argentina

```{r eval=FALSE}
bbox <- getbb('Argentina', featuretype = "country")

arg_borders <- st_read("~/Dropbox/Datasets/IGN/Provincias/Provincias.shp") %>% 
  summarise()

plot(arg_borders)

#La opcion memsize = 2000000000 permite usar el maximo de memoria en los servidores de OSM 
#para procesar la consulta

areas_verdes <- opq(bbox, memsize = 2000000000) %>% 
  add_osm_feature(key = "leisure", value = c("garden", "nature_reserve", "park")) %>% 
  add_osm_feature(key = "boundary", value = c("protected_area", "national_park"))

areas_verdes <- areas_verdes %>% 
    osmdata_sf()

```

Imposible de realizar! El query de parques falla con este mensaje:

  Error in check_for_error(doc) : General overpass server error; returned: The data included in this document is from www.openstreetmap.org. The data is made available under ODbL. runtime error: Query timed out in "recurse" at line 8 after 26 seconds.

Camino alternativo:

Descargaremos el export de todos los datos que tiene OSM para la Argentina, via GEOFABRIK: https://download.geofabrik.de/south-america/argentina.html

```{r eval=FALSE}
# la capa "natural" no tiene nada util para nuestro caso; sus categorias son
# beach cave_entrance         cliff          peak        spring          tree       volcano 
# 
# natural <- st_read("../../../data/Arg/gis_osm_natural_free_1.shp", stringsAsFactors = F) %>% 
#   rbind(st_read("../../../data/Arg/gis_osm_natural_free_1.shp", stringsAsFactors = F))
areas_verdes <- st_read("../../../data/Arg/gis_osm_landuse_a_free_1.shp", 
                        stringsAsFactors = F) %>%
  filter(fclass %in% c("nature_reserve", "park")) %>% 
  select(-code)
```

Al 18 jun 2019, la capa de land use no icluye a la Reserva Ecologica. 
Exigimos la presencia de la Reserva Ecologica!
La traemos:

```{r eval=FALSE}
library(osmdata)

reserva <- 'Ciudad Autonoma de Buenos Aires' %>%
  getbb() %>%
  opq() %>% 
  add_osm_feature(key = "boundary", value = c("national_park")) %>% 
  osmdata_sf() %>% 
  .[["osm_polygons"]] %>% 
  transmute(osm_id,
            fclass = "nature_reserve",
            name)

# la agregamos

areas_verdes <- areas_verdes %>% 
  rbind(reserva)

#listo
```

## Retenemos sólo espacios mayores a media hectárea

```{r eval=FALSE}

areas_verdes <- areas_verdes %>% # Pasamos a proyección equiareal para una medición precisa de áreas
  filter(as.numeric(st_area(st_transform(., crs = "+proj=laea +lat_0=-40 +lon_0=-60 +x_0=0 +y_0=0 +ellps=WGS84 +units=m +no_defs"))) > 5000) 

```

## Retirar Grandes Parques Nacionales del dataset

Entre las áreas de categoría "nature_reserve" la mayoría de los polígonos representan Parques Nacionales, y diversos territorios protegidos (biomas marinos, de alta montaña, humedales, etc) que no pueden ser considerados "espacios verdes" en el sentido de opciones cotidianas de recreación para la población urbana. Por otro lado, otros casos si corresponden a la categoría de espacios accesibles de recreación: el Parque Pereyra Iraola, la Resera Ecológica porteña, etc.


Se prepara una capa para inspección visual

```{r eval=FALSE}
check <- areas_verdes %>%
  filter(fclass == "nature_reserve") %>%
  mutate(area = as.numeric(st_area(.))) %>%
  arrange(area)
```

Tras la inspección, se categoriza cómo areas verdes con accesibilidad urbana a las de los índices 1, 25, 29, 33, 34, 37, 43, 66, 69, 78, 83, 84, 85, 87, 91, 103, 109, 158.

Retenemos esos, y descartamos los demas.


```{r eval=FALSE}

ids <- c("612333451", "79291703", "255963872", "550726747", "220997430", "229796895", 
         "191347957", "90264216", "7322563", "51185722", "3810531", "3642306", 
         "350935744", "22100486", "49772911", "5539208", "46945607", "185329483")

reservas_urbanas <- check %>%
  filter(osm_id %in% ids)

reservas_urbanas

areas_verdes <- areas_verdes %>% 
  filter(fclass != "nature_reserve") %>% 
  rbind(reservas_urbanas[-4]) # de-seleccionamos la columna con el area, que solo se necesito para guiar la inspección visual

```



```{r eval=FALSE}    
# Guardamos el resulatdo

#st_write(areas_verdes, "../../Datasets/ambiente/areas_verdes_argentina.geojson", delete_dsn = TRUE)
```


### Si queremos combinar las areas que estan muy proximas entre si
### (a menos de 20m en este caso)

```{r eval=FALSE}
# Proyección equiareal
areas_verdes <- areas_verdes %>% 
  st_transform(crs = "+proj=laea +lat_0=-40 +lon_0=-60 +x_0=0 +y_0=0 +ellps=WGS84 +units=m +no_defs")

# Generamos un _buffer_ de 10 metros, y unimos
areas_unificadas <- st_buffer(areas_verdes, 10) %>% 
  st_union() %>% 
  st_cast("POLYGON") %>% 
  st_sf() %>% 
  mutate(id = factor(row_number())) 


areas_verdes <- areas_verdes %>% 
  st_join(areas_unificadas) %>% 
  lwgeom::st_make_valid() %>% #sin esto, el summarise() falla con un error de topología inválida
  group_by(id) %>% 
  summarise()

```





### Aglomerados urbanos según INDEC

Descargados de la [Base geográfica Encuesta Permanente de Hogares](https://www.indec.gob.ar/nivel4_default.asp?id_tema_1=1&id_tema_2=39&id_tema_3=120)

```{r}

ciudades <- st_read("../../Datasets/INDEC/EPH/radios_eph.json") %>% 
    st_transform(4326)

```

```{r}
library(ggspatial)

# Vemos los nombres de los aglomerados
unique(ciudades$eph_aglome) %>% sort
    

SNVC <- ciudades %>% 
    filter(eph_aglome == "San Nicolas - Villa Constitiución")



ggplot(SNVC) +
    annotation_map_tile(zoom = 13) +
    geom_sf(aes(fill = tiporad), alpha = .1, color = NA) +
    theme_minimal()


```


```{r}
library(ggmap)

bbox_SNVC <-  SNVC %>% 
    st_coordinates() %>% 
    as.tibble() %>% 
    {make_bbox(.$X, .$Y)}

basemap <- get_stamenmap(bbox_SNVC, zoom = 12)

plot(st_transform(SNVC, crs = 3857)["tiporad"], bgMap = basemap)

ggmap(basemap) + 
  coord_sf(crs = st_crs(3857)) + # force the ggplot2 map to be in 3857
  geom_sf(data = SNVC, aes(color = tiporad), fill = NA, alpha = .1, inherit.aes = FALSE)
```

## Estimando distancia desde cada radio censal Urbano hasta el espacio verde más cercano

Retenemos sólo radios urbanos

```{r}
ciudades <- ciudades %>% 
    filter(tiporad == "U")
```

Pasamos todo a proyección equiareal para cálculo preciso, y medimos distancias

```{r eval=FALSE}
areas_verdes <- st_read("../../Datasets/ambiente/areas_verdes_argentina.geojson") %>% 
  st_transform(crs = "+proj=laea +lat_0=-40 +lon_0=-60 +x_0=0 +y_0=0 +ellps=WGS84 +units=m +no_defs")

ciudades <- st_transform(ciudades, crs = "+proj=laea +lat_0=-40 +lon_0=-60 +x_0=0 +y_0=0 +ellps=WGS84 +units=m +no_defs")

library(nngeo)

centroide_radios <- st_centroid(ciudades)

distancias <- st_nn(centroide_radios, areas_verdes, returnDist = TRUE)
saveRDS(distancias, file = "distancias.RDS")

ciudades <- ciudades %>% 
  mutate(distancia_area_verde = distancias$dist)

ciudades %>% 
  select(distancia_area_verde) %>% 
  st_transform(4326) %>% 
  st_write("../../Datasets/ambiente/radios_distancia.geojson", delete_dsn = TRUE)



```
