---
title: 'BA DATA: A prueba'
author: "SSOCCO"
date: "28/2/2022"
output: html_document
---

```{r include=FALSE}
library(tidyverse)
library(sf)
library(leaflet)
library(igraph)
sf_use_s2(FALSE)
```

### *BA DATA: A PRUEBA*

En el siguiente script tiene como objetivo explorar los distintos resultados que 
arroja replicar la metodología desarollada en este proyecto para identificar los 
espacios verdes (EV) "relevantes" de la ciudad de Buenos Aires (CABA) cuando se
utiliza como fuente al portal de datos abiertos del Gobierno de la Ciudad de Buenos
Aires (GCBA) en lugar de Open Street Map (OSM).

Comencemos por cargar el dataset de Espacios Verdes de BA DATA.
```{r}
ev_gcba <- st_read("data/raw/GCABA/ev/espacio-verde-publico.shp") %>% 
    st_transform(crs =  "+proj=laea +lat_0=-40 +lon_0=-60 +x_0=0 +y_0=0 +ellps=WGS84 +units=m +no_defs")

nrow(ev_gcba)
```

Podmos ver que el dataset contiene originalmente **1731** registros. Ello contrasta
de los *1116* EV reconocidos para la CABA en la bases de OSM. Veámoslos:

```{r}
mapview::mapview(ev_gcba)
```

Comencemos a aplicar los filtos.


## **Retirar vias de circulación, boulevares, etc.**

Existen una gran cantidad de espacios y calles que, por error o por tener canteros
o áreas parquizadas, son registrados como "espacios verdes", pese a que no cumplen
con las habituales características que refieren a estos. En esos casos, podemos
detectar calles y otros elementos estrechos y largos comparando su área con su
perímetro. Tras una inspección visual, fijamos el número mágico a 5, para no perder
algunas plazas de forma alargada.

```{r}
umbral_area_perimetro <- 5

ev_gcba <- ev_gcba %>% 
    mutate(area = as.numeric(st_area(.)),
           perimeter = as.numeric(lwgeom::st_perimeter(.))) %>% 
    filter((area/perimeter) > umbral_area_perimetro)

nrow(ev_gcba)
```

Interesantemente, podemos ver que el Nº de espacios verdes se reduce drasticamente
al aplicar el primer filtro. El dataset pasa de *1731* casos registrados a *433*,
un 25% de la muestra original. Ello contrasta con lo que se observa al aplicar el 
mismo filtro en OSM, donde el total de EV desciende a *757*. Visualicemos aquellos
que quedaron:

```{r}
mapview::mapview(ev_gcba)
```


## *Combinar aquellas áreas que estan muy próximas entre si (a menos de 10m)*

# Este ejercicio busca unificar aquellos predios separados por alguna via de circulación
# interna, con el fin de considerar su tamaño total de manera agregada. Para ello,
# generamos un buffer en torno a los polígonos, e identificamos sus solapamientos.
# La ideas es asignar un id de grupo que asocie a los buffers que forman parte de
# una misma "cadena" de poligonos que se solapan entre si, demarcando el area de
# los parques que consideramos combinados. Para esto, tenemos que armar un grafo
# de poligonos: si A toca a B, y B toca a C, entonces A y C son parte de un mismo grupo.
# Vease https://gis.stackexchange.com/a/323067/59568

```{r}
umbral_de_proximidad <- 5 # EV que se encuentran a menos de 10 mts.

buffers <- st_buffer(ev_gcba, umbral_de_proximidad) 

solapamientos = st_intersects(buffers, buffers)

# Armamos el grafo a partir de la matriz de adyacencia generada por st_intersects().
grafo <- graph_from_adj_list(solapamientos)

# Le asignamos a cada buffer el ID de grupo/cluster al que pertenece.
buffers <- buffers %>% 
    mutate(cluster_id = components(grafo)$membership) %>% 
    group_by(cluster_id) %>% 
    summarise()

# Le asignamos a cada espacio verde el grupo de proximidad al que pertenece.
ev_gcba <- ev_gcba %>% 
    st_join(buffers) 

summary(ev_gcba$cluster_id) # Este proceso permitió identificar 647 clústeres de EV.
```

Este paso nos permitió identificar *347* clusters de espacios verdes en la CABA, 
*300* menos que en OSM (*647*)


## *Retenemos sólo los clusters cuya area combinada supere los 1000 m2*

Descartamos aquellos clusteres menores a 1000 m2 (más pequeños que una plazoleta,
aproximadamente).

```{r}
umbral_descarte_m2 <- 1000

ev_gcba <- ev_gcba  %>% 
    mutate(area_m2 = as.numeric(st_area(.))) %>% 
    group_by(cluster_id) %>% 
    filter(sum(area_m2) > umbral_descarte_m2) # Descartamos áreas menores al umbral

nrow(ev_gcba)
```

A partir del ultimo filtro, solo nos quedan *389* Espacios Verdes, apenas un 22%
de la muestra original. Este número dista de los *669* Ev resultantes en OSM.
Veamoslos:

```{r}
mapview::mapview(ev_gcba)
```



## Parte 2

Sin embargo, este resultado final tan dispar puede occurrir por las características
que toman los polígonos del dataset perteneciente a BA DATA. Vamos a cambiar el
orden de los filtros para ver si ello afecta al resultado final.

Comencemos por cargar el dataset de Espacios Verdes de BA DATA
```{r}
ev_gcba_2 <- st_read("data/raw/GCABA/EV/espacio-verde-publico.shp") %>% 
    st_transform(crs =  "+proj=laea +lat_0=-40 +lon_0=-60 +x_0=0 +y_0=0 +ellps=WGS84 +units=m +no_defs" )
```


## **Combinar aquellas áreas que estan muy próximas entre si (a menos de 10m)**

```{r}
umbral_de_proximidad <- 5 # EV que se encuentran a menos de 10 mts.

buffers <- st_buffer(ev_gcba_2, umbral_de_proximidad) 

solapamientos = st_intersects(buffers, buffers)

# Armamos el grafo a partir de la matriz de adyacencia generada por st_intersects().
grafo <- graph_from_adj_list(solapamientos)

# Le asignamos a cada buffer el ID de grupo/cluster al que pertenece.
buffers <- buffers %>% 
    mutate(cluster_id = components(grafo)$membership) %>% 
    group_by(cluster_id) %>% 
    summarise()

# Le asignamos a cada espacio verde el grupo de proximidad al que pertenece.
ev_gcba_2 <- ev_gcba_2 %>% 
    st_join(buffers) 

summary(ev_gcba_2$cluster_id)
```

Este nuevo paso encontro 1330 clústeres.


## **Retirar vias de circulación, boulevares, etc.**

```{r}
umbral_area_perimetro <- 5

ev_gcba_2 <- ev_gcba_2 %>% 
    mutate(area = as.numeric(st_area(.)),
           perimeter = as.numeric(lwgeom::st_perimeter(.))) %>% 
    group_by(cluster_id) %>% 
    filter((sum(area)/sum(perimeter)) > umbral_area_perimetro)

nrow(ev_gcba_2)
```

No obstante, al aplicar el filtro anterior, se reduce a *566*, 133 EV más que en 
la parte 1 de este scrpit. Observémoslos:

```{r}
mapview::mapview(ev_gcba_2)
```


## **Retenemos sólo los clusters cuya area combinada supere los 1000 m2**

```{r}
umbral_descarte_m2 <- 1000

ev_gcba_2 <- ev_gcba_2  %>% 
    group_by(cluster_id) %>% 
    filter(sum(area) > umbral_descarte_m2) # Descartamos áreas menores al umbral

nrow(ev_gcba_2)
```

# Al aplicar este último filtro, el total de EV se reduce a *528*, un Nº superior
a los *389* a los que alcanzamos en la primera parte de este script, pero todavía 
menor a los *669* de OSM. Veamoslos:

```{r}
mapview::mapview(ev_gcba_2)
```

Ahora, comparemos ambos resultados.

```{r}
# Límite de la CABA.
caba_limite <- st_read("data/raw/osm/limite_CABA.shp") %>% 
    st_transform(st_crs(ev_gcba))


ggplot() +
    geom_sf(data = caba_limite, fill = "grey95", color = "black") +
    geom_sf(data = ev_gcba, aes(fill = "Primera Parte"), color = NA, alpha = .5) +
    geom_sf(data = ev_gcba_2, aes(fill = "Segunda Parte"), color = NA, alpha = .5) +
    scale_fill_manual(values = c("Primera Parte" = "blue", "Segunda Parte" = "red"))+
    labs(title = "Espacios Verdes de la Ciudad de Buenos Aires",
         fill = "")+
    theme_minimal()
```


## Parte 3

Por último, quedémosnos solos con los EV que permiten una accesibilidad de calidad.
Para medir la accesibilidad a espacios verdes (EV), el Atlas de Espacios Verdes
de Bunge & Born solo computa como relevantes aquellos EV mayores a 5000 m2. La 
justificación de está decisión subyace sobre la idea de que EV de menor tamaño
no garantizan una accesibilidad de calidad a los mismos. Sobre esta base, a partir
de OSM, podemos confirmar que existen *258* en la CABA que cumplen con estos criterios.
Veamos que sucede con el dataset del GCBA.

```{r}
umbral_area_m2 <- 5000 
```

Parte 1
```{r}
# Unificamos clusters y descartamos aquellos que no alcanzan el umbral de área.
ev_gcba <- ev_gcba %>% 
    group_by(cluster_id) %>% 
    summarise(area_m2 = sum(area_m2)) %>% 
    filter(area_m2 >= umbral_area_m2) %>% 
    mutate(ha = as.numeric(st_area(.))/10000) 

nrow(ev_gcba)
```

Parte 2

```{r}
# Unificamos clusters y descartamos aquellos que no alcanzan el umbral de área.
ev_gcba_2 <- ev_gcba_2 %>% 
    group_by(cluster_id) %>% 
    summarise(area = sum(area)) %>% 
    filter(area >= umbral_area_m2) %>% 
    mutate(ha = as.numeric(st_area(.))/10000) 

nrow(ev_gcba_2)
```

Lo que sucede en esta instancia resulta curioso. Al aplicar el filtro sobre EV de
"calidad" el Nº de EV filtrados en la primer parte pasa 182, mientras que ese Nº
alcanza los 170 para el camino aplicado en la 2º parte. Si bien eso dista de los
257 casos que registra OSM, lo interesante es que previo a aplicar este filtro, 
total de EV de la 1º parte era menor que en la segunda.

```{r}
mapview::mapview(ev_gcba_2)
```

